臺灣士林地方法院刑事判決　　　　　　　 96年度重訴字第9號
公　訴　人　臺灣士林地方法院檢察署檢察官
被　　　告　甲○○
指定辯護人　本院公設辯護人　姜惠如
上列被告因妨害自由案件，經檢察官提起公訴（95年度偵字第55
10號），本院判決如下：
    主  文
甲○○共同私行拘禁，處有期徒刑陸月，如易科罰金以銀元參佰
元即新臺幣玖佰元折算壹日；減為有期徒刑參月，如易科罰金以
銀元參佰元即新臺幣玖佰元折算壹日。緩刑貳年。
    事  實
一、緣甲○○因向綽號「白猴」之乙○○請求清償新臺幣（下同
    ）8 萬元之債務未果，乃請求姓名年籍不詳綽號「阿浩」之
    成年男子為其索討。詎「阿浩」之成年男子竟另行起意，夥
    同10餘名成年男女共同基於意圖勒贖而擄人及普通傷害之犯
    意聯絡，於民國95年4 月21日晚上9 時23分許，在臺北縣泰
    山鄉○○路全國加油站前，撥打甲○○之前提供乙○○所持
    用之0000000000號行動電話，發現乙○○在該處路旁接聽，
    即與其他4 名不詳姓名之成年男子，共同將乙○○強押至不
    詳車號之自用小客車上，並以外套蓋住乙○○頭部，將乙○
    ○載至臺北縣汐止市○○○路附近某鐵皮屋內私行拘禁並剝
    奪其行動自由，「阿浩」即於翌日（22日）凌晨零時許，以
    電話通知甲○○前來該處，向甲○○確認乙○○即係綽號「
    白猴」之人後，隨即由在場姓名年籍不詳之男子數名以外套
    蓋住乙○○頭部，並以棍棒及不詳物品毆打乙○○，造成乙
    ○○受有雙側肩胛部挫傷、頭部挫傷、上背部挫傷、顏面挫
    傷併瘀腫等普通傷害，而甲○○見乙○○遭私行拘禁於該處
    ，仍與「阿浩」及上開10餘名男女基於私行拘禁之犯意聯絡
    ，容許「阿浩」繼續為其索討8 萬元之債務。而「阿浩」於
    乙○○遭毆打後，即強逼乙○○簽發面額15萬元之本票3張
    及面額10萬元、8 萬元之本票各1 張，並以言詞恫嚇乙○○
    需先行給付15萬元，否則將對乙○○之家人不利等語，致乙
    ○○心生畏懼，以電話聯絡其姊謝易真攜帶15萬元前來贖人
    ，「阿浩」並向謝易真恫稱：若不拿錢來，將開槍打死乙○
    ○等語，謝易真恐乙○○有生命危險，應允交付贖金，雙方
    並約定於同年月22日凌晨4 時30分，在汐止交流道交付贖金
    。95年4 月22日凌晨4 時許，甲○○與乙○○至臺北縣汐止
    市○○○路搭乘不知情之蔡文龍所駕駛之營業用小客車前往
    臺北縣汐止市○○路○ 段353 號後，乙○○撥打電話聯絡謝
    易真前來交付贖金，為埋伏之員警當場查獲，始查知上情。
二、案經臺北縣政府警察局新莊分局報告臺灣士林地方法院檢察
    署檢察官偵查起訴。
    理  由
一、上開妨害自由之犯罪事實，業據被告甲○○迭於檢察官偵查
    、本院羈押庭調查及審理中坦承不諱，核與證人即被害人乙
    ○○於本院審理中結證之情節大致相符，並經證人謝易真、
    蔡文龍於偵查中結證明確（參見偵查卷第16至21頁、61至67
    頁，檢察官、被告及辯護人均同意有證據能力），且有基隆
    市日昇衛星電台派車單、敏盛綜合醫院診斷證明書各1 紙（
    參見偵查卷第29、121 頁）、0000000000、0000000000、00
    00000000號行動電話於95年4 月21日至22日雙向通聯紀錄及
    申請人資料、0000000000號行動電話於95年3 月7 日雙向通
    聯紀錄、0000000000號行動電話95年4 月14日、16日雙向通
    聯紀錄各1 份（參見偵查卷第40至52頁、第157 至172 頁，
    檢察官、被告及辯護人均同意有證據能力）附卷可憑，是本
    件事證明確，被告之犯行洵堪認定。再按證人即被害人乙○
    ○於本院審理中已證稱：伊確實有向被告借8 萬元，之前否
    認有向被告借款是因為伊忘記了，因為之前的債務關係沒有
    很清楚，所以伊一直堅持沒有債務關係，現在回想起來確實
    有等語（參見本院卷第112 頁），是被告甲○○確實係因請
    求乙○○清償8 萬元債務未果，乃與上開「阿浩」之成年男
    子以私行拘禁之方法索債，尚難遽認其自始即有使被害人乙
    ○○以財物取贖人身之犯意，甚為明確，至「阿浩」超出其
    與被告甲○○之謀議所為其他使被害人乙○○以財物取贖人
    身及普通傷害之犯行，尚難認與被告有何犯意聯絡及行為分
    擔，如後所述，至堪認定。
二、按擄人勒贖罪，須行為人自始有使被害人以財物取贖人身之
    意思，如使被害人交付財物，別有原因，為達其取得財物之
    目的，而剝奪被害人之自由者，除應成立其他財產上之犯罪
    或牽連犯妨害自由罪外，要無成立擄人勒贖罪之餘地，最高
    法院65年臺上字第3356號判例意旨可資參照。又按刑法第30
    2 條第1 項、第304 條第1 項及第305 條之罪，均係以人之
    自由為其保護之法益。而刑法第302 條第1 項之罪所稱之非
    法方法，已包括強暴、脅迫或恐嚇等一切不法手段在內。因
    之，如私行拘禁或以非法方法剝奪他人行動自由行為繼續中
    ，再對被害人施加恐嚇，或以恐嚇之手段迫使被害人行無義
    務之事；則其恐嚇及使人行無義務之行為，仍屬於私行拘禁
    或以非法方法剝奪行動自由之部分行為，應僅論以刑法第30
    2 條第1 項之罪，無另成立同法第304 條或第305 條罪之餘
    地，最高法院29年上字第2359號、第3757號、74年臺上字第
    3404號判例意旨亦可參照。本件被告甲○○與「阿浩」及其
    他10餘名成年男女基於妨害自由之犯意，將被害人乙○○強
    行載往臺北縣汐止市○○○路附近某鐵皮屋內私行拘禁，復
    以恐嚇乙○○危害其安全之言詞，欲迫使被害人乙○○及其
    姊謝易真處理債務，該等恐嚇行為既係在其等剝奪被害人行
    動自由之行為繼續中所為，應視為剝奪行動自由之部分行為
    ，自不另論刑法第304 條第1 項強制罪及同法第305 條之恐
    嚇罪，而僅論以被告刑法第302 條第1 項非法剝奪行動自由
    一罪。是核被告所為，係犯刑法第302 條第1 項之以上開非
    法方法剝奪人之行動自由罪。被告於綽號「阿浩」及其他成
    年男女等10餘人共同犯上開剝奪行動自由犯行之實行行為中
    ，與其等有犯意聯絡及行為分擔，為事中共同正犯。公訴人
    於起訴書中雖敘及被告甲○○涉犯刑法第347 條第1 項擄人
    勒贖罪，惟被告上開所為與該罪之要件並不相符，僅有私行
    拘禁之妨害自由犯行，在社會基本事實同一之情況下，公訴
    人於本院審理中已變更起訴法條為刑法第302 條第1 項私行
    拘禁罪（參見本院卷第112 頁），本院爰不再變更起訴法條
    。
三、查被告行為後，刑法於94年2 月2 日修正公布，95年7 月1
    日施行，其中修正第2 條（新舊法之比較適用）、第28條（
    共同正犯）、第33條第5 款（罰金刑）、第55條（牽連犯）
    等規定。刑法第2 條係規範行為後法律變更所生新舊法律比
    較適用之準據法，是刑法第2 條本身雖經修正，但該條文既
    屬適用法律之準據法，本身尚無比較新舊法之問題，應逕適
    用裁判時即修正後刑法第2 條規定以決定適用之刑罰法律，
    先予敘明。再者，行為後法律有變更者，適用行為時之法律
    。但行為後之法律有利於行為人者，適用最有利於行為人之
    法律，修正後刑法第2 條第1 項定有明文。
  (一)在罰金刑部分，刑法分則編各罪所定罰金刑之貨幣單位原為
    銀元，修正前刑法第33條第5 款規定：「罰金：1 元（銀元
    ）以上。」，而依罰金罰鍰提高標準條例規定，就72年6 月
    26 日 前修正之刑法部分條文罰金數額提高2 至10倍，其後
    修正者則不提高倍數，並依現行法規所定貨幣單位折算新臺
    幣條例規定，以銀元1 元折算新臺幣3 元；修正後刑法第33
    條第5款 規定：「罰金：新臺幣1,000 元以上，以百元計算
    之。」，刑法第33條第5 款所定罰金貨幣單位經修正為新臺
    幣後，刑法分則各罪所定罰金刑之貨幣單位亦應配合修正為
    新臺幣，為使刑法分則編各罪所定罰金之最高數額與刑法修
    正前趨於一致，乃增訂刑法施行法第1 條之1 ：「中華民國
    94年1 月7 日刑法修正施行後，刑法分則編所定罰金之貨幣
    單位為新臺幣。94年1 月7 日刑法修正時，刑法分則編未修
    正之條文定有罰金者，自94年1 月7 日刑法修正施行後，就
    其所定數額提高為30倍。但72年6 月26日至94年1 月7 日新
    增或修正之條文，就其所定數額提高為3 倍。」；從而，刑
    法分則編各罪所定罰金刑之最高數額，於上開規定修正後並
    無不同，惟修正後刑法第33條第5 款所定罰金刑最低數額，
    較之修正前提高，自以修正前刑法第33條第5 款規定有利於
    被告。
  (二)修正前刑法第28條規定：「二人以上共同實施犯罪之行為者
    ，皆為正犯。」，修正後刑法第28條規定：「二人以上共同
    實行犯罪之行為者，皆為正犯。」，剔除未參與犯罪實行行
    為之預備及陰謀共同正犯，然對本件被告而言，其已參與實
    行行為，修正前後之規定，並無何者有利或不利之情形。
  (三)修正前刑法第55條關於牽連犯規定犯一罪而其方法或結果之
    行為犯他罪名者，從一重處斷；而修正後已刪除該規定，公
    訴人就被告所涉犯罪認有牽連犯關係，當以修正前之規定較
    有利於被告。
  (四)依上所述，本件經綜合觀察全部罪刑比較之結果，依修正後
    刑法第2 條第1 項前段規定，應適用修正前刑法第28條、第
    55條及第33條第5 款規定。
  (五)另修正刑法係自95年7 月1 日起施行，在此之前，刑法分則
    編有關罰金刑之貨幣單位係銀元；且依刑法分則編應處罰金
    者，應適用罰金罰鍰提高標準條例第1 條之規定；亦即應按
    各該具體條文制定或修正之時間先後，定其提高之倍數。惟
    被告行為後，刑法施行法增訂第1 條之1 ，於95年6 月14日
    經總統公布，並自同年7 月1 日起施行；該條規定：「中華
    民國94年1 月7 日刑法修正施行後，刑法分則編所定罰金之
    貨幣單位為新臺幣。94年1 月7 日刑法修正時，刑法分則編
    未修正之條文定有罰金者，自94年1 月7 日刑法修正施行後
    ，就其所定數額提高為30倍。但72年6 月26日至94年1 月7
    日新增或修正之條文，就其所定數額提高為3 倍」。亦即自
    95年7 月1 日起，刑法分則編所定罰金之貨幣單位，由原來
    之銀元改為新臺幣；且94年1 月7 日刑法修正時，刑法分則
    編未修正之條文定有罰金者，自95年7 月1 日起，有關罰金
    之數額提高為30倍。刑法第302 條第1 項之罪自24年7 月1
    日施行後即未再修正，依增訂刑法施行法第1 條之1 之規定
    ，其罰金以新台幣為單位，數額應提高30倍。此與增訂前之
    罰金以銀元為單位，且適用罰金罰鍰提高標準條例第1 條前
    段之結果應提高10倍，而新台幣與銀元之比例為3 ：1 ，換
    算結果亦為30倍者，並無不同。亦即增訂刑法施行法第1 條
    之1 之意旨，僅在使刑法規範之罰金刑之貨幣單位，一律改
    為新台幣，並使增訂前後有關罰金刑提高之倍數一致，對被
    告而言，並無有利、不利之比較適用之問題，且此增訂之規
    定應屬罰金罰鍰提高標準條例第1 條但書之情形，當無同條
    前段規定之適用，自應逕行適用刑法施行法第1 條之1 之規
    定。
四、爰審酌被告因索債未果而請求「阿浩」為其討債之犯罪動機
    、其並未採取激烈之手段傷害被害人乙○○、所生危害不重
    ，且犯後已坦承犯行，並賠償被害人1 萬5 千元且拋棄8 萬
    元債務而達成和解（參見本院卷第112 頁）等一切情狀，量
    處如主文所示之刑。又修正前刑法第41條第1 項前段規定：
    「犯最重本刑為5 年以下有期徒刑以下之刑之罪，而受6 個
    月以下有期徒刑或拘役之宣告，因身體、教育、職業、家庭
    之關係或其他正當事由，執行顯有困難者，得以1 元以上3
    元以下折算1 日，易科罰金。」，而被告行為時之易科罰金
    折算標準，依95年7 月1 日修正條文施行前罰金罰鍰提高標
    準條例第2 條前段之規定（該條業經總統於95年5 月17日公
    布刪除，並自95年7 月1 日失效），就其原定數額提高為10
    0 倍折算1 日，則被告行為時之易科罰金折算標準，應以銀
    元100 元至300 元折算1 日，經折算為新臺幣後，係以新臺
    幣300 元至900 元折算為1 日；惟修正後之刑法第41條第1
    項前段則規定：「犯最重本刑為5 年以下有期徒刑以下之刑
    之罪，而受6 個月以下有期徒刑或拘役之宣告者，得以新臺
    幣1,000 元、2,000 元或3,000 元折算1 日，易科罰金。」
    ，比較修正前後之易科罰金折算標準，依修正後刑法第2條
    第1 項前段規定，應適用修正前刑法第41條第1 項前段及修
    正前罰金罰鍰提高標準條例第2 條之規定定其易科罰金之折
    算標準，以示懲儆。又被告係於96年4 月24日以前犯本罪，
    應依中華民國96年罪犯減刑條例第2 條第1 項第3 款之規定
    減其宣告刑期2 分之1 ，並諭知其易科罰金之折算標準。再
    被告行為後，有關緩刑之規定雖亦經修正，惟緩刑之規定，
    並非關於行為可罰性之刑罰法律規範，應無修正後刑法第2
    條第1 項之適用，故犯罪在刑法修正施行前，於刑法修正施
    行後裁判，關於緩刑之宣告，自應適用修正後刑法第74條之
    規定，此有最高法院95年度第8 次刑事庭會議紀錄可佐，被
    告前未受有期徒刑以上刑之宣告，此有臺灣高等法院被告前
    案紀錄表在卷可憑，其因一時之失慮而觸犯刑典，且犯罪後
    已知悔悟，坦承犯行，並與被害人乙○○達成和解，本院認
    被告經此次罪刑之宣告後，應知警惕，而無再犯之虞，所宣
    告之刑以暫不執行為適當，爰併宣告緩刑2 年，以勵自新。
五、公訴人起訴意旨另以：被告甲○○與綽號「阿浩」等10餘名
    成年男子，共同基於意圖勒贖而擄人、傷害之犯意聯絡而為
    上開犯罪事實，因而認被告甲○○與「阿浩」等10餘名成年
    人另涉犯刑法第347 條第1 項擄人勒贖罪嫌及同法第277 條
    第1 項普通傷害罪嫌等語。訊之被告甲○○堅決否認有擄人
    勒贖及普通傷害犯行，辯稱：案發前一個禮拜，伊在臺北市
    區一家泡沫紅茶店遇到「阿浩」，聊天聊到之前伊有借8 萬
    元給「白猴」，要不到錢還被「白猴」找人毆打，「阿浩」
    聽了就說要幫伊要回這筆錢，伊將「白猴」的電話00000000
    00的號碼給「阿浩」，但並沒有指示「阿浩」等人將「白猴
    」擄走並向他家人勒贖。95年4 月21日下午9 時23分「阿浩
    」將乙○○強押到臺北縣汐止市○○○路附近某鐵皮屋內，
    伊並不知情，當天晚上11時多「阿浩」打電話給伊，要伊到
    臺北縣汐止市○○○道之後到汐止市一家吉野家前面等他，
    有人就騎機車載我到現場，現場是像廟宇一樣的鐵皮屋。伊
    到現場後，沒有看到有人打乙○○，僅看到乙○○在那邊簽
    本票，其中一張金額是10萬元，另一張金額不記得。伊只知
    道「阿浩」有叫乙○○去聯絡家人還錢，在現場時，伊有跟
    乙○○講話，問他餓不餓要買東西給他吃，沒有跟乙○○要
    錢。嗣「阿浩」要伊跟「白猴」兩人搭計程車到他們指定的
    地點去拿錢，到現場警察衝出來，將伊逮捕等語。然查：
  (一)證人即被害人乙○○於檢察官偵查及本院審理中雖先否認有
    向被告借款8 萬元，但結證稱：伊被押至臺北縣汐止市鐵皮
    屋內，頭套被取下後，始看到被告，被押期間均是被告以外
    之人與伊對話、毆打伊並要求伊寫本票等語（參見偵查卷第
    63頁、本院卷第27至45頁），而證人即被害人乙○○於本院
    96年12月13日審理時又結證稱：伊確實有向被告借8 萬元，
    之前否認有向被告借款是因為伊忘記了，因為之前的債務關
    係沒有很清楚，所以伊一直堅持沒有債務關係，現在回想起
    來確實有等語（參見本院卷第112 頁），足認被害人乙○○
    確實積欠被告甲○○8 萬元債務未還甚明，是被告上開所辯
    ，堪以採信，則被告為求被害人乙○○清償債務，始與上開
    「阿浩」之成年男子以私行拘禁之方法索債，尚難遽認其自
    始即有與「阿浩」等人共同意圖使被害人乙○○以財物取贖
    人身之犯意聯絡，亦難認被告有共同傷害被害人之犯行，甚
    為明確，至「阿浩」超出其與被告甲○○之謀議所為其他使
    被害人乙○○以財物取贖人身及普通傷害之犯行，自難歸責
    於被告，至堪認定。
  (二)綜上所述，公訴人所提出之證據尚不足以使本院無合理懷疑
    而認定被告甲○○有上開擄人勒贖及普通傷害犯行，自屬不
    能證明其此部分之犯罪，惟公訴人認此部分之犯罪與上開本
    院認定有罪之妨害自由部分有牽連犯之裁判上一罪關係，爰
    不另為無罪之諭知。
據上論斷，應依刑事訴訟法第299 條第1 項前段，中華民國96年
罪犯減刑條例第2 條第1 項第3 款、第7 條、第9 條，刑法第2
條第1 項前段、第302 條第1 項、修正前刑法第28條、第41條第
1項 前段、刑法第74條第1 項第1 款、修正前罰金罰鍰提高標準
條例第2 條，刑法施行法第1 條之1 第1 項、第2 項前段，現行
法規所定貨幣單位折算新臺幣條例第2 條，判決如主文。
本案經檢察官翁偉倫到庭執行職務。
中　　華　　民　　國　　96　　年　　12　　月　　27　　日
　　　　　　　　　刑事第一庭審判長法　官  洪英花
　　　　　　　　　　　　　　　    法　官　林清吉
                                  法  官  雷雯華
以上正本證明與原本無異。
如不服本判決，應於收受送達後10日內向本院提出上訴書狀，其
未敘述上訴之理由者並得於提起上訴後20日內向本院補提理由書
（均須按他造當事人之人數附繕本）。
                                  書記官  陳如玲
中　　華　　民　　國　　96　　年　　12　　月　　27　　日
附錄本案論罪科刑法條之依據：
刑法第302條
私行拘禁或以其他非法方法，剝奪人之行動自由者，處 5 年以下
有期徒刑、拘役或 3 百元以下罰金。
因而致人於死者，處無期徒刑或 7 年以上有期徒刑，致重傷者，
處 3 年以上十年以下有期徒刑。
第 1 項之未遂犯罰之。
